臺灣臺北地方法院民事判決　　　　　　　94年度訴字第2470號
原　　　告　中環股份有限公司
法定代理人　子○○
訴訟代理人　紀冠伶律師
被　　　告　丙○○
　　　　　　乙○○
　　　　　　Ｇ○○
　　　　　　丑○○
　　　　　　Ｆ○○
　　　　　　寅○○○
　　　　　　庚○○
　　　　　　癸○○
　　　　　　辰○○
　　　　 　 丁○○
　　　　　　申○○即張詹錢之.
　　　　　　戌○○即張詹錢之.
　　　　　　酉○○即張詹錢之.
　　　　　　巳○○即張詹錢之.
　　　　　　未○○即張詹錢之.
　　　　　　午○○即張詹錢之.
　　　　　　卯○○即張詹錢之.
　　　　　　黃○○○即黃信斌.
　　　　　　玄○○即黃信斌之.
　　　　　　宙○○即黃信斌之.
　　　　　　宇○○
　　　　　　Ａ○○
　　　　　　甲○○○
　　　　　　戊○○
上一人之
法定代理人　己○○
　　　　　　辛○○
被　　　告　壬○○
　　　　　　天○○
　　　　　　地○○
　　　　　　Ｅ○○○即蔡榮三.
　　　　　　　　　　　30號
　　　　　　Ｂ○○即蔡榮三之.
　　　　　　亥○○○即蔡榮三.
　　　　　　Ｃ○○即蔡榮三之.
　　　　　　Ｄ○○即蔡榮三之.
上列當事人間確認買賣關係不存在事件，本院於民國94年8月22
日言詞辯論終結，判決如下：
    主      文
確認原告與除被告王張寶珠、被告地○○外之其餘被告間，各如
附表「原告訴之聲明欄」所示之股票買賣關係不存在。
原告其餘之訴駁回。
訴訟費用由原告負擔6％，餘由被告負擔。
    事實及理由
一、本件被告除寅○○○、丁○○、壬○○3人外，其餘均經合
    法通知後，皆未於言詞辯論期日到場，核無民事訴訟法第38
    6條所列各款之情形，爰依原告之聲請，准其一造辯論而為
    判決。
二、原告主張：伊為股票上市公司，先後於民國80年12月底、81
    年6月中旬及11月底、83年1月初旬、86年2月初旬及10月底
    ，委託證券承銷商，公開標售伊公司普通股及特別股之股票
    ，每股票面金額為新台幣（下同）10元，且每人限購1000股
    。如申購數量超過銷售數量時，即辦理公開抽籤，而被告先
    後填具股票申購書，並應公開抽籤抽中伊公司股票（詳如附
    件所示），並完成繳款手續，然被告至今仍未提出相關證明
    文件向伊領取中籤之股票，是伊自得依「台北市證券商業同
    業公會證券商承銷或自行銷售有價證券處理辦法」（下稱「
    承銷有價證券處理辦法」）取消其等中籤資格，並依民法第
    254條規定，以本件起訴狀繕本送達作為解除系爭股票買賣
    契約之意思表示，且因伊與被告間就系爭股票買賣契約解除
    ，恐日後就伊公司股東會組成容有爭議，併依民事訴訟法第
    247條規定，提起本訴等情。並於本院聲明：如附表「原告
    訴之聲明」欄所示。
三、被告則以：(一)地○○部分（雖未到庭陳述，惟提出書狀及聲
    明）：伊已將系爭股票股款交付予原告，且兩造間就系爭股
    票之買賣契約即已成立，則原告提起本訴，顯無理由；(二)寅
    ○○○部分：伊確實曾向原告購買股票一張，且已繳納股款
    ，故兩造間就系爭股票買賣關係確實存在；各等語，資為抗
    辯。並於本院聲明：原告之訴駁回。
四、查，原告為股票上市公司，先後於80年12月底、81年6月中
    旬及11月底、83年1月初旬、86年2月初旬及10月底，委託證
    券承銷商，公開標售原告公司普通股及特別股之股票，每股
    票面金額為10元，且每人限購1000股。如申購數量超過銷售
    數量時，即辦理公開抽籤，而被告先後填具股票申購書，並
    應公開抽籤抽中伊公司股票，並完成繳款手續，然被告至今
    仍未提出證明文件向原告領取中籤之股票等情，此有卷附公
    告報紙、股東基本資料可憑（見本院94年度北簡字第13614
    號卷〈下稱北簡卷〉第20至40頁），且被告地○○、寅○○
    ○所自陳（見本院卷第62至64頁、第93頁反面），堪信為真
    。
五、本件應審究者為兩造各就附表「原告訴之聲明」欄所示股票
    之買賣關係是否存在？茲分別論述如下：
(一)、稱買賣者，謂當事人約定一方移轉財產權於他方，他方支付
    價金之契約，民法第345條第1項定有明文。又，股份有限公
    司之資本，應分為股份。股東得以現金購買股份，此為公司
    法第256條第1項、第5項分別所明定。準此可知，股東僅需
    依法向公開發行之股份有限公司認股後，且依法繳納價金時
    ，則其即已完成股份交易，而得成為該公司之股東至明。
(二)、地○○部分：
    查，地○○於86年2月20日經原告委託承銷商辦理標售其公
    司股份公開抽中認股申購，並已繳納股款乙節，為原告所自
    陳（見北簡卷第8頁），並有卷附股東通知書可參（見本院
    卷第60頁），則依上說明，原告與地○○間就系爭股票之買
    賣契約即已合法成立。原告雖主張：地○○並未依公告，持
    身份證、中籤通知書、及繳款書等應備文件，至承銷商領取
    股票，是伊自得依「承銷有價證券處理辦法」第60條規定，
    取消伊中籤資格，並解除雙方之買賣契約云云。但查，該「
    承銷有價證券處理辦法」第60條規定：「證券承銷商公開申
    購有下證券之發放，應於開始日一個月內由證券承銷商自行
    辦理，並應於領股通知單上蓋印承辦人及主管印章；逾期未
    領者移由發行公司或其股務代理機構辦理。其發放依左列方
    式為之：一發現中籤人之申購書或繳款書（應募書暨繳款書
    ）所填寫之姓名、身分證統一編號與身分證正本所記載內容
    有不符情事時，應取消其中籤資格。... 」（見北調卷第18
    頁），則地○○僅是因事隔多年致申購書、繳款書滅失，無
    從持至承銷商辦理領取股票，與該辦法第60條第1款規定為
    中籤人之申購書、或繳款書所填寫之姓名、身分證統一編號
    與身分證正本所記載不符時，得取消中籤資格情形，顯屬不
    同，此外，原告亦無法舉證證明地○○係他人以其名義，申
    購原告公司發行股票乙事，故原告僅憑地○○於繳納股款後
    ，卻未領取股票為由，而解除雙方之系爭股票買賣契約，於
    法無據，應予駁回。
(三)、寅○○○部分：
    查，寅○○○於81年7月3日經原告委託承銷商辦理標售其公
    司股份公開抽中認股申購，並已繳納股款乙節，為原告所自
    陳（見北簡卷第8頁），則依上說明，原告與寅○○○間就
    系爭股票之買賣契約即已合法成立。雖原告主張：寅○○○
    並未依公告，持身份證、中籤通知書、及繳款書等應備文件
    ，至承銷商領取股票，是伊自得依「承銷有價證券處理辦法
    」第60條規定，取消伊中籤資格，並解除雙方之買賣契約云
    云。但查，寅○○○僅是因事隔多年致申購書、繳款書滅失
    ，無從持至承銷商辦理領取股票，與該辦法第60條第1款規
    定為中籤人之申購書、或繳款書所填寫之姓名、身分證統一
    編號與身分證正本所記載不符時，得取消中籤資格情形，顯
    屬不同，此外，原告亦無法舉證證明寅○○○係他人以其名
    義，申購原告公司發行股票乙事，故原告僅憑寅○○○於繳
    納股款後，卻未領取股票為由，而解除雙方之系爭股票買賣
    契約，於法無據，亦應予駁回。
(四)、其餘被告（即除地○○、寅○○○外）部分：
    查，其等對於原告起訴主張之事實，Ｆ○○業已具狀從未申
    購原告股票（見本院卷第61頁），張詹前之繼承人即申○○
    、未○○、戌○○、酉○○、巳○○、卯○○、午○○亦具
    狀自陳原告主張乙事（見本院卷第79至82頁），及丁○○、
    壬○○亦自陳從未向原告申購系爭股票（見本院卷第93頁反
    面），暨上列以外之被告，均經合法通知後，亦皆未提出任
    何書狀爭執，視同自認（民事訴訟法第280條第3項準用第1
    項規定參照），故原告就此部分主張與其等間各就附表所示
    股票買賣關係不存在之事實，堪信為真。
六、從而，原告訴請確認與地○○、寅○○○以外之被告間，各
    如附表所示股票之買賣關係不存在，為有理由，應予准許。
    至原告訴請確認與地○○、寅○○○如附表所示股票之買賣
    關係不存在，即無理由，應予駁回。
七、本件事證已臻明確，兩造其餘攻擊或防禦方法，經本院審酌
    後，認均與本件之結論無涉，茲不再一一論述，併予敘明。
八、據上論結，本件原告之訴為一部有理由、一部無理由，依民
    事訴訟法第385條第1項前段、第79條、第85條第1項但書，
    判決如主文。
中　　華　　民　　國　　94　　年　　9 　　月　　12　　日
                  民事第一庭    法　官　楊絮雲
以上正本係照原本作成
如對本判決上訴，須於判決送達後20日內向本院提出上訴狀
中　　華　　民　　國　　94　　年　　9 　　月　　12　　日
                    　　　　　　書記官　高秋芬
